【裁判字號】    90,台上,6033
【裁判日期】    900927
【裁判案由】    妨害自由等罪
【裁判全文】
最高法院刑事判決                                九十年度台上字第六○三三號
    上   訴   人  台灣高等法院台南分院檢察署檢察官
    上訴人即被告  乙○○
                  甲○○
右上訴人等因被告等妨害自由等罪案件，不服台灣高等法院台南分院中華民國八十八
年六月十六日第二審判決（八十八年度上訴字第五○八號，起訴案號：台灣嘉義地方
法院檢察署八十七年度偵字第六三○、一○九七號），提起上訴，本院判決如左：
    主  文
原判決關於常業重利罪部分撤銷，發回台灣高等法院台南分院。
其他上訴駁回。
    理  由
一撤銷發回部分
本件原判決以公訴意旨略稱：上訴人即被告乙○○、甲○○共同於原判決附表（以下
簡稱附表）所示之時間，分由乙○○負責提供現款，甲○○則負責在嘉義縣番路鄉江
西村頂宅仔十七號之住處，先後乘鄧秋祥之急迫，貸以如附表所示之現款共計新台幣
（下同）二百七十萬元，而收取每一萬元每月利息百分之十，即年息百分之一百二十
計算與原本顯不相當如附表備註欄所示之重利，至民國八十七年一月初止，計收取一
百三十萬元之利息，因認乙○○、甲○○犯有刑法第三百四十五條之常業重利罪嫌云
云。經審理之結果，認被告等犯罪不能證明，因而撤銷第一審科刑之判決，改判諭知
乙○○、甲○○此部分無罪，固非無見。
惟查(一)刑法第三百四十四條之重利罪，以乘他人之急迫、輕率或無經驗，貸以金錢或
其他物品，而取得與原本顯不相當之重利為成立要件。所稱乘他人之急迫，係指知悉
他人急迫而利用機會故為貸與者而言。查鄧秋祥於警訊中指稱：「因我急需用錢，也
未曾向他人借過錢，更不知其月息是重利」（見三九○號警卷十三頁反面），偵查中
供稱：「我於八十六年五月起至十一月陸續向甲○○借了二百三十萬元，月息十分按
月付息，後來我生意倒閉，八十七年一月起即未付息」（見六三○號偵卷十三頁反面
），甲○○亦供明：其所貸款項應屬重利等語（原審卷四十頁正面），此等不利於被
告等之證據，原判決未明證據取捨判斷之理由，自有理由不備之違法。(二)重利罪既
以乘他人之急迫、輕率或無經驗，貸以金錢或其他物品，而取得與原本顯不相當之重
利為要件，至於借款人之身分、職業如何，尚與犯罪之成立無涉。查鄧秋祥曾因重利
罪於八十六年一月二十二日經檢察官提起公訴，並經台灣嘉義地方法院以八十六年度
訴字第九五號判處有期徒刑三月，於同年四月十七日確定，同年五月十六日易科罰金
執行完畢，此有刑案紀錄查註紀錄表可按（第一審卷一一二頁），鄧秋祥於八十五年
間固有資力貸與他人，但人之資力非一成不變，能否謂鄧秋祥曾有重利前科，即認定
其借貸金錢非出於急迫、輕率或無經驗，尚非無疑。檢察官上訴意旨指摘原判決關於
常業重利部分不當，尚非全無理由，應認此部分有撤銷發回更審之原因。
二駁回部分
按刑事訴訟法第三百七十七條規定，上訴於第三審法院，非以判決違背法令為理由，
不得為之。是提起第三審上訴，應以原判決違背法令為理由，係屬法定要件。如果上
訴理由狀並未依據卷內訴訟資料，具體指摘原判決不適用何種法則或如何適用不當，
或所指摘原判決違法情事，顯與法律規定得為第三審上訴理由之違法情形，不相適合
時，均應認其上訴為違背法律上之程式，予以駁回。本件上訴人乙○○、甲○○上訴
意旨略稱：上訴人等確未對鄧秋祥有何不法行為，否則鄧秋祥於獲釋後，何以遲至八
十七年一月十七日始行報案，且鄧秋祥果真受有刀架脖子之強暴行為，則鋒利之西瓜
刀所造成之傷創應係裂傷，不可能為挫傷。(二)被害人所述被害情形，如無瑕疵，就其
他方面調查又與事實相符，自足採為科刑判決之基礎，倘其指證被害情形，尚有瑕疵
，在此瑕疵未究明前，自不足採為論罪科刑之依據。查鄧秋祥先則指稱其雙手被手銬
銬住時是穿過右或謂穿過左，前後矛盾，就其遭刀械抵住頸部持續期間之陳述不
一，且與證人鄧秋英之證述互異，益見其指訴與事實不符，原審據為上訴人等剝奪他
人行動自由之論罪基礎，自非適法云云。查原判決認定乙○○、甲○○於貸與鄧秋祥
二百七十萬元，鄧秋祥於償還三十萬元本息後，無力清償，即於八十七年一月十一日
晚上七－八時許，夥同王智恆（起訴書誤載為毛智恆，另案由軍法審判中）、綽號「
阿西」、不詳姓名之成年男子，共同基於妨害自由及以脅迫使人行無義務之事之犯意
聯絡，至鄧秋祥之嘉義市篤行新城十三號四樓住處，由其中一不詳姓名之成年男子持
刀抵住鄧秋祥頸部（起訴書載為其中二名分持西瓜刀二把強押於鄧秋祥頸部），並以
手銬銬住鄧秋祥雙手，再由乙○○等人即命鄧秋祥簽發自八十七年二月十日起至八十
八年十月十日止（起訴書載為自八十七年二月十日起至八十八年七月十日止），每月
一張，到期日均為每月十日，票面金額均為十萬元之本票共計二十一張（其中一張為
十五萬元），並命簽立借款條及書立其所有車牌號碼ＸＮ－五九九九號自用小客車之
汽車讓渡書（折價為二十五萬元）各一份，以清償餘款，復命鄧秋祥以電話聯絡其姐
鄧秋英前來背書，始將手銬解開，待鄧秋英到達後，因鄧秋英不願於本票背書，更由
王智恆對鄧秋英恫稱：「若不背書，要將鄧秋祥押出去，直至同意背書為止」等語迫
使鄧秋英於本票上背書，始准由鄧秋祥離去。鄧秋祥並因此受有頸部挫傷皮下剝脫四
公分×零點一公分、左手拇指部皮下腫疼痛三公分×二公分、右手腕部挫傷皮下紅腫
三公分×二公分等傷害等情，係依憑鄧秋祥之指訴，核與鄧秋英所指情節相符，並有
診斷證明書、借款條、汽車讓渡書、本票影本二十一張等證據，資以認定上訴人等有
剝奪他人行動自由之事實，並以上訴人等所辯：其等未持刀抵住鄧秋祥頸部、手銬其
雙手及脅迫鄧秋英云云，如何不足採信，於理由中詳加說明與指駁，從形式上觀察，
並無違背法令之情形存在。次按(一)犯罪之被害人於受害後，基於各項考量，非必即刻
報案，此觀鄧秋英於審理中所述：欠債還錢，理所當然，但恐有後遺，才去報案等語
（詳原審卷四十頁反面），要難以被害人延後數日報案，即認告訴內容不實，且鄧秋
祥言明，其遭刀子抵住脖子時曾遭對方以刀背拍打，此舉所造成傷創未必為裂傷。(二)
告訴人之陳述有部分前後不符，或相互間有所歧異，究竟何者為可採，法院仍得本其
自由心證予以斟酌，非謂一有不符或矛盾，即應認其全部均不足採信。查鄧秋祥於第
一審審理中固明：「我姊姊來時，他們刀子還架在我脖子上」（見第一審卷(一)一一
五頁反面），但於偵訊中則陳明：當時刀子已移去（六三○號偵卷十四頁正面），原
審依鄧秋祥就其親歷之事件，認以偵查中之初供為可採，其採證尚與證據法則無違。
至於鄧秋祥被銬住雙手，究係繞過左腿或右腿，與犯罪之成立不生影響。上訴人等上
訴意旨未依卷內訴訟資料，具體指摘原判決關於以非法方法剝奪行動自由部分，如何
不適用法則或如何適用不當，徒就原審採證認事職權之適法行使，及原判決已說明之
事項任意指為違法，核與法律規定，得為第三審上訴理由之違法情形不相適合，應認
此部分之上訴為違背法律上之程式，予以駁回。
據上論結，應依刑事訴訟法第三百九十七條、第四百零一條、第三百九十五條前段，
判決如主文。
中      華      民      國     九十     年      九      月    二十七    日
                              最高法院刑事第九庭
                                  審判長法官  莊  登  照
                                        法官  洪  明  輝
                                        法官  黃  一  鑫
                                        法官  魏  新  和
                                        法官  林  秀  夫
      右正本證明與原本無異
                                              書  記  官
中      華      民      國     九十     年      十      月      九      日


司法院資訊處製作；財團法人民間司法改革基金會備份。
